【裁判字號】    98,聲判,31
【裁判日期】    981105
【裁判案由】    聲請交付審判
【裁判全文】
臺灣士林地方法院刑事裁定
聲  請  人  乙○○
代  理  人  孫治平律師
被      告  丙○○
            甲○○
上列聲請人因告訴被告等犯過失致死等案件，不服臺灣高等法院
檢察署檢察長駁回再議處分（98年度上聲議字第1762號，原不起
訴處分案號：臺灣士林地方法院檢察署97年度偵字第14926 號）
，聲請交付審判，本院裁定如下：
    主  文
聲請駁回。
    理  由
壹、本件聲請交付審判意旨詳如附件。
貳、按告訴人不服上級法院檢察署檢察長或檢察總長認再議為無
    理由而駁回之處分者，得於接受處分書後10日內委任律師提
    出理由狀，向該管第一審法院聲請交付審判，刑事訴訟法第
    258 條之1 第1 項定有明文。查本件聲請人即告訴人以被告
    丙○○、甲○○涉犯過失致死等罪，向臺灣士林地方法院檢
    察署檢察官提出告訴，經該檢察署檢察官偵查後，於民國（
    下同）98年2 月16日以97年度偵字第14926 號為不起訴處分
    ，聲請人不服聲請再議，經臺灣高等法院檢察署檢察長認原
    不起訴處分並無不當，聲請人之再議無理由，於98年4 月5
    日以98年度上聲議字第1762號處分書駁回再議之聲請，聲請
    人於同年5 月4 日收受處分書後，於同年5 月12日即10日內
    委任律師向本院聲請交付審判，此有前開處分書、送達證書
    及交付審判聲請狀附卷可稽。因認本件聲請交付審判於程序
    上已符合規定，合先敘明。
參、次按法院認為交付審判之聲請不合法或無理由者，應駁回之
    ，刑事訴訟法第258 條之3 第2 項前段定有明文。又法院於
    審查交付審判之聲請有無理由時，除認為聲請人所指摘不利
    被告之事證未經檢察機關詳為調查或斟酌，或不起訴處分書
    所載理由違背經驗法則、論理法則或其他證據法則，否則，
    不宜率予交付審判，法院辦理刑事訴訟案件應行注意事項第
    134 條可資參照。復按法院於審理交付審判之聲請有無理由
    時，其調查證據範圍，應以偵查中曾顯現之證據為限，不可
    就聲請人新提出之證據再為調查，亦不可蒐集偵查卷以外之
    證據，又除認為聲請人所指摘不利於被告之事證未經檢察機
    關詳為調查或斟酌，或不起訴處分書所載理由違背經驗法則
    、論理法則或其他證據法則，否則，不宜率予交付審判（法
    院辦理刑事訴訟案件應行注意事項第118 點及臺灣高等法院
    91年第1 次刑事庭庭長法律問題研究會議結論參照）。此乃
    刑事訴訟法第258 條之1 規定聲請人得向法院聲請交付審判
    ，係新增對於「檢察官不起訴或緩起訴裁量權」制衡之一種
    外部監督機制，法院僅就檢察官所為不起訴或緩起訴之處分
    是否正確加以審查，以防止檢察機關濫權，依此立法精神，
    同法第258 條之3 第3 項規定法院審查聲請交付審判案件時
    「得為必要之調查」，其調查證據之範圍，自應以偵查中曾
    顯現之證據為限；又為避免與刑事訴訟法第260 條之再行起
    訴規定混淆不清，故法院對於聲請交付審判案件之審查，應
    限於檢察官不起訴處分是否違法。故如檢察官係依據刑事訴
    訟法第252 條規定予以不起訴處分者，應審查該處分是否符
    合該條各款之規定；若係依據同法第253 條規定為不起訴處
    分者，則應審查該處分是否有裁量逾越或裁量濫用之情形。
    至於檢察官據以不起訴處分之「基礎事實」，則非法院應行
    介入審查之對象，蓋法院裁定交付審判之前提，乃該案件已
    經跨越起訴門檻，亦即符合刑事訴訟法第251 條第1 項規定
    「足認被告有犯罪嫌疑」檢察官應提起公訴之情形，縱或法
    院對於檢察官所認定之事實有不同判斷，惟該案件必須繼續
    偵查始能判斷應否起訴者，法院仍應依據刑事訴訟法第258
    條之3 第2 項前段，以聲請無理由裁定駁回。次按聲請人之
    告訴，係以使被告受刑事訴追為目的，是其陳述是否與事實
    相符，仍應調查其他證據以資審認（最高法院52年臺上字第
    1300號判例意旨亦可參照）。
肆、經查：
一、聲請人指訴被告甲○○肇事逃逸部分
  (一)按刑法第185 條之4 之肇事逃逸罪，其客觀構成要件為行為
    人駕駛動力交通工具肇事，且致人死傷而逃逸，主觀要件則
    須行為人對致人死傷之事實有所認識，並進而決意擅自逃離
    肇事現場，始足當之（最高法院97年度臺上字第4456判決要
    旨參照）。
  (二)查，依裝設在臺北縣淡水鎮○○○路○ 段之現場監視器翻拍
    照片所示，97年9 月6 日18時20分許，被告甲○○駕駛車牌
    號碼257- QQ 號之營業大客車（下簡稱系爭大客車）與被害
    人楊林蘭菊騎乘車牌號碼6C-7781 號機車（下簡稱系爭機車
    ），同時行經臺北縣淡水鎮○○○路○ 段三芝往淡水方向，
    於同日18時20分36秒時，系爭大客車與系爭機車在同路段並
    行，機車位於大客車之右側，同日18時20分37秒時系爭大客
    車經過該路段修車廠前方道路，同時亦消失在錄影畫面中，
    同日18時20分38秒許被害人騎乘系爭機車跨越車道中間之雙
    黃線，同日18時20分39秒許被害人騎乘系爭機車倒臥在雙黃
    線上，同日18時20分40秒許，被告丙○○駕駛車牌號碼6C
    -7781 號自用小貨車（下簡稱系爭小貨車）沿臺北縣淡水鎮
    ○○○路3 段三芝往淡水方向行駛至系爭機車倒臥處之前方
    ，同日18時20分41秒被害人躺臥在系爭小貨車之左後方，系
    爭機車停倒在系爭小貨車之右前方等情，有現場錄影監視畫
    面照片在卷可稽，並經臺灣士林地方法院檢察署檢察事務官
    勘驗屬實，並製有勘驗筆錄在卷可按（偵查卷第59至60、18
    4-185 頁），顯見被害人所騎乘之系爭機車與被告甲○○所
    駕駛之系爭大客車並行會車之時間係在97年9 月6 日18時20
    分37、38秒許，之後，被害人方於同時39秒人車倒臥在雙黃
    線上，於同時40、41秒許與被告丙○○所駕駛之系爭小貨車
    發生碰撞，易言之，被告甲○○所駕駛之系爭大客車與被害
    人系爭機車完成會車後，約經過2 至3 秒鐘後甫發生被害人
    人車倒地繼而與系爭小貨車發生碰撞一事。
  (三)又斟之員警對系爭大客車勘驗採驗發現，系爭大客車右側後
    車身距離地高約110 至115.5 公分處有2 道黑色擦抹痕，分
    別編號為C5-1號、C5-2號，該2 處擦抹痕由車身後側延伸至
    車尾處長各約50及15公分，因系爭機車左側嚴重變形、後照
    鏡斷落，經以同廠重機車比對，該擦抹痕高度與系爭機車左
    後照鏡之高度相符，其中「編號C5-2號之輕微灰黑色擦痕」
    經檢取檢體核與與系爭機車左後照鏡標準品無明顯相異一節
    ，有臺北縣淡水分局97年10月20日北縣警鑑字第0970138380
    號函送之現場勘查報告、照片、微物鏡檢初篩報告及臺北縣
    警察局97年10月21日北縣警鑑字第0970139418號函在卷可憑
    （偵查卷第48、51至53、70至81頁），顯見被告甲○○所駕
    駛之系爭大客車與被害人騎乘之系爭機車會車時兩車擦撞位
    置係位於系爭大客車之右後側車身位置，由擦撞痕跡輕微，
    並未造成系爭大客車車體或板金或烤漆有明顯損壞之情，可
    見擦撞力道非大。復參以證人即當時系爭大客車上之乘客林
    文玲於偵查中亦證稱：當天與往常一樣，對於行經中山北路
    3 段之交通狀況無特別印象，並未注意到有發生車禍，是隔
    天要坐社區巴士出去，發覺換了一輛車，返家後詢問才知道
    有車禍等語明確，足見系爭大客車與系爭機車會車擦撞當時
    ，並未發生任何聲響或晃動等客觀情事，因此，由前開會車
    擦撞之情事，無從推論被告甲○○於駕駛車輛過程中有感受
    到異狀，進而對於其所駕駛車輛有肇事致人死傷之情事有所
    認識。
  (四)其次，系爭大客車與系爭機車完成會車後，被害人方因會車
    擦撞導致重心不穩，往左偏移至道路中間之分向線（即雙黃
    線）處人車倒地，繼而與系爭小貨車發生碰撞一節，亦有前
    揭錄影照片及勘驗筆錄可佐，顯見被害人人車倒地，繼而發
    生碰撞時，距離與系爭大客車會車當時已逾2 至3 秒鐘，已
    見前述，而依照系爭大客車之當時平均時速約為40至50公里
    ，此有系爭大客車之車速紀錄表在卷可參（偵查卷第44頁）
    ，以平均時速40公里計算，平均每秒行駛距離為11.1公尺【
    計算式：40公里乘以1000公尺，除以60分鐘，除以60秒＝11
    .1 公 尺】，準此，2 至3 秒鐘之行駛距離為22至33公尺，
    換言之，系爭大客車業已往前持續行駛22至33公尺後，被害
    人方人車倒地並與系爭小貨車發生碰撞後，衡情，在前行駛
    之被告甲○○亦無從得知被害人在車後發生碰撞倒地之狀況
    ，因此，交互參照被告甲○○駕駛之大客車與被害人騎乘之
    機車會車擦撞之力道輕微，以及完成會車後，系爭大客車業
    已往前行駛22至33公尺後，被害人方人車倒地並與系爭小貨
    車發生碰撞等情，益證被告甲○○依前開客觀情狀，並無對
    其駕駛行為肇事致人死傷之事實有所認識，並進而決意擅自
    逃離之虞。
  (五)承上，被告甲○○固對於與被害人會車未保持安全距離而肇
    事一情坦承犯行，但否認有何肇事逃逸之犯行，堅詞辯稱：
    事後觀看監視錄影畫面，發現案發當時被害人騎乘機車在我
    的右側，我要從她的旁邊經過時，有按了一聲喇叭提醒她，
    當時因為對向車道有一部垃圾車停在路邊，有很多人出入，
    所以一直看著前方，沒有注意到跟被害人發生擦撞，也沒有
    聽到聲音，我繼續開回社區，後是公司的人打電話詢問我是
    否與人發生擦撞，我便將車開至派出所，事故當時我沒有發
    現擦撞及刮痕，我是到警局經警察指給我看才發現等語，應
    屬可信。另徵之被告甲○○與被害人會車擦撞時，因力道輕
    微而無所知悉，完成會車後，被害人與系爭小貨車碰撞之際
    ，因被告甲○○專注於車前路況，對於車後發生事故亦無所
    知悉，且衡以車上乘客（包含證人林文玲）若有與行車過程
    中，有發現任何擦撞之震動、聲響，應有所感受而提醒被告
    甲○○，乘客卻無一反應，直至員警依照監視錄影畫面發現
    系爭大客車，通知被告甲○○到場，被告甲○○方知悉本件
    事故，可資證明被告甲○○所駕駛之系爭大客車與被害人騎
    乘之機車會車發生擦撞之力道不足以驚動乘坐該車之駕駛及
    乘客，因此，被告甲○○對於與被害人會車擦撞，因而致被
    害人人車倒地，繼而與系爭小貨車碰撞一情均無所知悉，自
    難以刑法第185 條之4 之肇事逃逸罪相繩。
二、聲請人指訴被告丙○○過失致死部分
  (一)按汽車駕駛人對於防止危險發生之相關交通法令之規定，業
    已遵守，並盡相當之注意義務，以防止危險發生，始可信賴
    他人亦能遵守交通規則並盡同等注意義務。若因此而發生交
    通事故，方得以信賴原則為由免除過失責任。再按所謂信賴
    原則，在道路交通事故之刑事案件上，係指參與交通行為之
    一方，遵守交通法規秩序，得信賴同時參與交通行為之對方
    或其他人，亦必會遵守交通法規秩序，不致有違反交通法規
    秩序之行為發生，因此，對於對方或其他人因違反交通法規
    秩序之行為所導致之危險結果，即無注意防免之義務，從而
    得以免負過失責任；惟對於該對方或其他人不致發生違反交
    通法規秩序之行為，若無期待可能性，或行為之一方對於危
    險結果之發生，若稍加注意即能認識並予避免者，仍不能免
    除其注意義務，即無上開原則之適用。復按汽車駕駛人雖可
    信賴其他參與交通之對方亦能遵守交通規則，同時為必要之
    注意，謹慎採取適當之行動，而對於不可知之對方違規行為
    並無預防之義務，然因對於違規行為所導致之危險，若屬已
    可預見，且在不超越社會相當性之範圍應有注意之義務者，
    自仍有以一定之行為避免結果發生之義務。因此關於他人之
    違規事實已極明顯，同時有充足之時間可採取適當之措施以
    避免發生交通事故之結果時，即不得以信賴他方定能遵守交
    通規則為由，以免除自己之責任（最高法院84年臺上字第53
    60號判例、86年度臺上字第2462號判決、88年度臺上字第74
    04號判決要旨參照）。
  (二)查臺北縣淡水鎮○○○路○ 段係屬雙向各單線車道之路段，
    亦即該路段三芝往淡水方向，淡水往三芝方向均為單線車道
    ，此有道路交通事故現場圖、道路交通事故調查報告表(一)(二)
    、現場照片（偵查卷第33至37、58至60頁）在卷可證，而案
    發當時被告丙○○駕駛系爭小貨車沿臺北縣淡水鎮○○○路
    ○ 段三芝往淡水方向行駛，其前方有部垃圾車，被告甲○○
    、被害人則係沿同路段之淡水往三芝方向行駛，換言之，被
    告丙○○與被害人乃各自在對向車道行駛，然由現場監視錄
    影畫面所示，於97年9 月6 日下午6 時20分36秒許，被告甲
    ○○所駕駛之系爭大客車、被害人所騎乘之機車同向行經該
    路段修車廠前道路，當時被害人所騎乘之機車位於系爭大客
    車之右後側，換言之，在對向行駛之被告丙○○於當時因系
    爭大客車車身阻擋視線範圍，以及與系爭大客車、系爭機車
    尚有段距離之緣故，並無法注意到被害人所騎乘機車之存在
    以及系爭機車與系爭大客車是否有發生擦撞等情，有監視錄
    影照片可佐（偵查卷第59、144 頁），直至被害人所騎乘之
    機車於97年9 月6 日下午6 時20分37秒與系爭大客車完成會
    車後，發生重心不穩，往左前偏駛之情況，於同時38秒行駛
    至該路段之分向線（即雙黃線處），此時被告所駕駛之系爭
    小貨車尚未抵達案發現場，詎被害人於同時39秒突然人車倒
    地在雙黃線上偏向對向車道處，同時40秒被告丙○○所駕駛
    之系爭小貨車沿著該路段對向車道行駛抵達被害人人車倒地
    處並發生撞擊等情，亦有監視錄影照片在卷可稽（偵查卷第
    60、145 至146 頁），基上，可證由被害人於97年9 月6日
    下午6 時20分38秒所騎乘機車之偏向雙黃線，同時39秒人車
    倒地，40秒與被告丙○○所駕駛之系爭小貨車發生撞擊之時
    間差僅為1 至2 秒鐘。
  (三)復參以被告丙○○所駕駛之系爭小貨車之駕駛狀況，均係沿
    著臺北縣淡水鎮○○○路○ 段三芝往淡水方向之車道上，正
    常行駛，車輛行駛位置亦偏向車道右側之道路邊線位置，而
    非道路中央分向線，撞擊後系爭小貨車之停止位置更有右偏
    至車道邊線處停止，此有現場照片、現場圖及監視錄影照片
    （偵查卷第60頁背面、110 至119 、159 至160 頁）在卷可
    憑，可證被告丙○○均在自己車道上正常行駛，但因被害人
    騎乘機車之狀態，因與系爭大客車會車而遭到阻擋，以致被
    告丙○○無從在自己車道上注意及被害人騎乘機車之狀態，
    又完成會車後，被害人在97年9 月6 日下午6 時20分38秒至
    40 秒 之2 秒鐘內，由對向車道偏向道路中央分向線（即雙
    黃線），進而人車倒地在雙黃線偏至系爭小貨車之車道上，
    從被害人人車倒地到系爭小貨車駛至不過1 秒鐘時間，實屬
    事出突然，顯非一般人可能注意之情事，換言之，被告丙○
    ○在自己車道上正常行駛，對於被害人在1 至2 秒鐘內自對
    向車道偏向其車道，進而人車倒地，致被告丙○○煞車不及
    而發生撞擊，實難期待被告丙○○能在1 至2 秒鐘之短時間
    內，對於此突發之車前狀況有何預見之可能，並做出立即之
    安全措施至明。
  (四)雖告訴人一再指稱被害人未偏駛至道路中央之分向線（即雙
    黃線）云云，然由現場監視錄影畫面（偵查卷第60、158 至
    159 頁），亦經臺灣士林地方法院檢察署檢察事務官勘驗無
    訛，並製有勘驗筆錄在卷可按（偵查卷第184 頁），可證被
    害人於97年9 月6 日下午6 時20分38秒時，系爭機車之前輪
    已在該路段之雙黃線上，同時39秒被害人人車倒地之位置，
    亦在該路段雙黃線偏向對向車道處，而非在被害人自己車道
    上，因此，被告丙○○辯稱：被害人突然跨越雙黃線人車倒
    地等語，核與事實相符而堪採信。再者，告訴人指稱被害人
    係遭被告丙○○撞擊後甫人車倒地一情，亦與現場監視錄影
    畫面內容及檢察事務官前開勘驗內容顯然不符，告訴人猶執
    前詞容有誤會。
  (五)此外，由監視錄影照片觀之，案發路段由三芝往淡水方向之
    車道旁前後停放有2 部自小客車（1 部為淡色系，另部為深
    色系），97年9 月6 日下午6 時20分38秒，被害人所騎乘機
    車偏向車道中央雙黃線時，相對位置，業已超越該部淡色系
    自小客車停放處，於同時39秒人車倒地在雙黃線上時，倒地
    位置已接近該部深色系自小客車停放處，當時系爭小貨車尚
    未駛至，迨至被告丙○○於同時40秒駕駛系爭小貨車至案發
    地點時，可見系爭機車業已移動至淡色系與深色系自小客車
    停放處之中間位置，同時41秒系爭機車因遭系爭小貨車撞及
    滑行至靠近淡色系自小客車車尾附近，至42秒系爭小貨車完
    全煞停在淡色系自小客車車尾附近時，系爭機車則停在靠近
    淡色系自小客車之車頭位置（偵查卷第60、158 至159 頁）
    ，由前開機車倒地位置、滑行過程，均與本件道路交通事故
    現場圖上之2 處機車刮地痕之位置大致相同，因此，該刮地
    痕確實為系爭機車遭系爭小貨車撞擊後，摩擦地面所產生者
    至為灼然，是以，告訴人一再指稱本件只有1 處機車刮地痕
    顯屬誤會。
  (六)查該路段限速為時速50公里，案發地點為一般車道、柏油路
    面、路面乾燥等節，亦有道路交通事故調查報告表(一)在卷可
    按（偵查卷第36頁），被告丙○○於97年9 月6 日下午6時
    20分40秒許與被害人、系爭機車發生撞擊，同時42秒煞停，
    撞擊地點至煞停位置，即系爭小貨車之後輪位置距離刮地痕
    起點約僅10公尺，此有現場圖在卷可稽（偵查卷第34、35頁
    ），是以，被告丙○○發現車前狀況後，腳踩煞車至完全煞
    停之煞車距離亦僅約10公尺餘，依當時案發地點之路面狀況
    以及煞車距離並參酌汽車煞車距離行車速及道路摩擦係數對
    照表等情以觀，實難推論被告丙○○有超越時速50公里之嫌
    ，因此，告訴人指摘被告丙○○有超速之過失云云，尚非有
    據。
  (七)綜上，被告丙○○所駕駛之系爭小貨車固有撞及被害人及系
    爭機車，然肇事原因實為被害人騎乘機車與被告甲○○所駕
    駛之系爭大客車發生擦撞後，被害人重心不穩偏行至案發路
    段中央雙黃線，突然於1 至2 秒鐘內人車倒地在雙黃線偏向
    對向車道上，以致被告丙○○駕駛系爭小貨車沿對向車道正
    常駕駛而至，無從預見反應不及而撞及，難以遽認被告丙○
    ○有違背何注意義務之違背，而遽以過失致死罪責相繩。
  (八)末查，被告丙○○於事故發生後，立即停車並下車查看，更
    與路過民眾及對向車道上修車廠老闆一同報警，等待員警到
    場處理等情，有前開勘驗筆錄、監視器翻拍之現場照片及臺
    北縣政府警察局淡水分局道路交通事故肇事人自首情形紀錄
    表各1 份（偵查卷第40頁）在卷足資證明，後亦隨同警方製
    作筆錄，是以，告訴人指稱被告丙○○有肇事逃逸之犯行，
    同屬誤會。
三、至聲請人指原不起訴處分未送鑑定之不當，惟查本件業經臺
    北縣政府警察局淡水分局員警至現場調查，並製作道路交通
    事故現場圖、調查報告、現場及車輛之勘察報告、檢驗案發
    現場微物跡證篩檢報告，更調取案發當時之現場監視錄影畫
    面翻拍案發經過之照片，並經臺灣士林地方法院檢察署檢察
    事務官勘驗無訛，製有勘驗筆錄，甚而憑此查獲已離開現場
    之被告甲○○、車上乘客林文玲等人，繼而調查訊問供述無
    誤，綜合前開證據調查，已足堪認定本件肇事原因，尚難以
    未送鑑定而認原不起訴處分之認定之事實及所憑理由，有何
    違背經驗、論理法則之處，因此，告訴人所執前詞，並不足
    採。
四、綜上所述，依偵查卷內所附已盡調查之證據交互參照，原不
    起訴處分書資以認定之理由，並無任何違背經驗、論理法則
    之處，聲請人聲請交付審判為無理由，應依刑事訴訟法第25
    8 條之3 第2 項前段，裁定如主文。
中    華    民    國    98    年    11    月    5     日
                  刑事第六庭  審判長法 官 杜惠錦
                                   法  官 陳美彤
                                   法  官 黃欣怡
以上正本證明與原本無異。
本件不得抗告。
                                   書記官 陳慧玲
中    華    民    國    98    年    11    月    6     日


司法院資訊處製作；財團法人民間司法改革基金會備份。
